臺灣新北地方法院民事裁定
110年度事聲字第73號
異  議  人
即 債權 人  臺灣新光商業銀行股份有限公司

法定代理人  李增昌  
代  理  人  賴嘉慧  
相  對  人
即 債務 人  劉麗璿  
代  理  人  楊恭瑋律師（法扶律師）
上列當事人間消費者債務清理更生事件，異議人對於本院司法事
務官於民國110年9月28日所為110年度司執消債更字第299號裁定
提出異議，本院裁定如下：
    主  文
異議駁回。
    理  由
一、按關於更生或清算之程序，除本條例別有規定外，準用民事
　　訴訟法之規定，消費者債務清理條例（下稱消債條例）第15
    條定有明文。次按當事人對於司法事務官處理事件所為之終
    局處分，得於處分送達後10日之不變期間內，以書狀向司法
    事務官提出異議。司法事務官認前項異議有理由時，應另為
    適當之處分；認異議為無理由者，應送請法院裁定之。法院
    認第1項之異議為有理由時，應為適當之裁定；認異議為無
    理由者，應以裁定駁回之，民事訴訟法第240條之4第1至3項
    亦定有明文。查本件本院司法事務官於民國110年9月28日所
    為110年度司執消債更字第299號裁定（下稱原裁定），業於
    同年10月12日合法送達異議人臺灣新光商業銀行股份有限公
    司（下稱新光銀行），經新光銀行於同年月15日具狀聲明不
    服提出異議，並未逾法定不變期日，且經司法事務官認其異
    議為無理由送請本院裁定，核與上開規定相符，先予敘明。
二、異議意旨略以：
㈠、按銀行法第12條1款、民法第881條之1第1項之規定，不論係
    由債務人或第三人提供擔保，均屬有擔保債務，於判斷是否
    屬消債條例第42條第1項之有擔保債務，即應依循上開實體
    法規定據以認定。易言之，凡債務受有擔保物權擔保者，即
    屬有擔保債務，與擔保品係由債務人自己抑或第三人提供無
    涉。再者，債權人於債權發生時，既受有擔保物權之保障，
    法秩序即預設此類債權人得依擔保物權設定時之權利狀態而
    受清償，縱債務人嗣後進入債務清理程序，亦不應強令擔保
    債權人需納入債務清理程序受償，以保障擔保債權人之實質
    法律地位並兼顧其程序選擇權。
㈡、辦理消費者債務清理事件應行注意事項並非法律或命令，僅
    為上級機關對下級機關依其權限或職權為規範機關内部秩序
    及運作，所為非直接對外發生法規範效力之一般、抽象之規
    定，性質上屬行政規則（行政程序法第159條規定參照），
    故行政機關所為之解釋性行政規則係主管機關對於其主管法
    令所作之函釋，其規範對象不是人民，而是下级機關，原則
    上僅具有對内之效力。
㈢、司法院大法官會議釋字第137號：「法官於審判案件時，對於
    各機關就其職掌所作有關法規釋示之行政命令，固未可逕行
    排斥而不用，但仍得依據法律表示其當之見解。」及釋字第
    216號：「法官依據法律獨立審判，憲法第80條載有明文。
    各機關依其職掌就有關法規為釋示之行政命令，法官於審件
    時，固可予以引用，但仍得依據法律，表示適當之不同見解
    ，並不受束，本院釋字第一三七號解釋即係本此意旨；司法
    行政機關所發司法之命令，如涉及審判上之法律見解，僅供
    法官參考，法官於審判案亦不受其拘束。惟如經法官於裁判
    上引用者，當事人即得依司法院官會議法第四條第一項第二
    款之規定聲請解釋」而消費者債務清理事件應行注意事項第
    21條（一）規定：「本條例第四十二條第一項所稱無擔保債
    務，係指債務人擔之債務，並未以自己財產為擔保者」不當
    限縮實體法上擔保債務範圍，擴大無擔保債務範圍，使債務
    人於擔保物係第三人提供之狀況下，其無擔保債務總額輒易
    超過新臺幣（下同）1,200萬元而無從循更生程序清理債務
    ，是該注意事項規定無異增加消債條例所無之限制，有牴觸
    法律疑慮，為此懇請鈞院回歸依民法規定認定更生債務是否
    為無擔保債務。
㈣、異議人對債務人之債權，業經第三人林金雲提供不動產設定
    第二順位最高限額抵押權為擔保，該擔保品價值約5,819,00
    0元，扣除第一順位擔保債權額約90,000元後，尚有充足價
    值可擔保債務人之債權，則異議人之債權為擔保債權。又相
    同擔保物所有權人係第三人之情形，臺北地方法院及桃園地
    方法院均將異議人之債權列為擔保債權，請鈞院本於相同事
    件應作相同處理之一致性原則，避免歧異。
㈤、併聲明：
1、鈞院110年9月28日原裁定廢棄。
2、上開廢棄部分，鈞院民事執行處應將異議人之更生債權改列
   為「擔保債權」。
3、聲明異議費用由債務人負擔。
三、按對於債權人所申報之債權及其種類、數額或順位，債務人
    或其他債權人得自債權表送達之翌日起，監督人、管理人或
    其他利害關係人得自債權表公告最後揭示之翌日起，於10日
    內提出異議；前項異議，由法院裁定之，並應送達於異議人
    及受異議債權人；債權人所申報之債權，未經依第一項規定
    異議或異議經裁定確定者，視為確定，對債務人及全體債權
    人有確定判決同一之效力，消債條例第36條第1項、第2項、
    第5項定有明文。參其立法意旨，更生或清算程序中，債權
    人所申報之債權及其種類、數額或順位，影響其他債權人及
    債務人之權益，應許債務人、其他債權人、監督人、管理人
    或其他利害關係人提出異議，爰設第一項，明定得提出異議
    之人及其異議期間；債務人、其他債權人、監督人、管理人
    或其他利害關係人就債權人所申報之債權提出異議後，法院
    應就該受異議債權存否為實體審查，並以裁定確定之，為利
    異議人及受異議人判斷是否依本條第三項規定提起抗告，該
    等裁定有送達於渠等之必要，爰設第二項。又得依消債條例
    第36條第1項前段規定提出異議者，以債務人或其他債權人
    為限，債權人對於債權表中所列自己之債權，不得依該規定
    提出異議；故債權人於收受債權表10日內就自己債權提出異
    議，非屬第36條第1項之異議，法院雖不依該條程序處理，
    惟仍應以其異議為無理由，裁定駁回之【97年第4期民事業
    務研究會第1號法律問題研審小組意見、100年第6期民事業
    務研究會（消費者債務清理專題）第11號研審小組意見參照
    】。次按債務人無擔保或無優先權之本金及利息債務總額未
    逾新臺幣1,200萬元者，於法院裁定開始清算程序或宣告破
    產前，得向法院聲請更生；前項債務總額，司法院得因情勢
    需要，以命令增減之，消債條例第42條亦有明文。參其立法
    意旨，本條所設負債總額上限，係配合更生方案履行期間長
    短定之，以適度保障債權人受償權利；債權本金及利息以外
    之費用，敗額通常微小細瑣，數額較大之違約金過高，法院
    得予酌減，計算本條債務總額時，不計入債權本金及利息以
    外費用，有利程序簡速進行及避免違約金約定過高影響債務
    人利用更生程序清理債務，爰修正第一項，明定債務總額上
    限計算，限於無擔保或無優先權之本金及利息。又消債條例
    第42條第1項規定所謂債務人無擔保之債務，係指債務人所
    負擔之債務，並未以自己財產為擔保者而言；債務人聲請更
    生或清算時，依消債條例第31條第2項規定，債務人之保證
    人或為債務人提供擔保之第三人均得申報債權以行使求償權
    ，此時其非擔保權人，屬普通債權人。如債權人已申報債權
    ，則保證人或提供擔保之人即不能申報債權（求償權），消
    債條例第31條第2項準用第31條第1項但書定有明文。故債權
    人直接對債務人行使權利而申報債權時，雖有第三人提供人
    保或物保，但對債務人而言其仍只是普通債權人，如未受滿
    足清償時，就不足部分將來可對擔保物或保證人行使權利（
    消債條例第71條參照）。故債權之人保或物保係第三人所提
    供者，亦屬於無擔保或無優先權之債權，於計算消債條例第
    42條第1項規定之無擔保或無優先權之債務總額時，應一併
    予以計算（97年第4期民事業務研究會第12號題研審小組意
    見參照）。
四、經查，本件異議人於110年9月15日所提出之異議係就自己之
    債權提出異議，顯與消債條例第36條第1項之規定不符，雖
    不依該條程序處理，惟仍應以其異議為無理由，裁定駁回之
    ，是本件異議人就自己之債權依消債條例第36條提出異議並
    請求廢棄原裁定之行為，與法不符。又本件債務人非以自己
    之財產為擔保，係以第三人所有之不動產供擔保，參酌前揭
    規定，於債務人之保證人或為債務人提供擔保之情形，此時
    其非擔保債權人，屬普通債權人，其債權亦屬於無擔保或無
    優先權之債權，於計算消債條例第42條第1項規定之無擔保
    或無優先權之債務總額時一併計算之。雖異議人之債權，應
    列為無擔保及無優先權債權，然參照消債條例第71條之規定
    ，債權人對於債務人之共同債務人、保證人或為其提供擔保
    之第三人所有之權利，不因更生而受影響，則異議人就其債
    權額受償不足部分，仍可就抵押物行使其權利，不因更生程
    序而有所影響。是本件異議人以上開理由指摘原裁定不當，
    求予廢棄原裁定，為無理由，應予駁回。
五、據上論結，本件異議為無理由，爰裁定如主文。
中　　華　　民　　國　　111 　年　　1 　　月　　19　　日
                  民事第五庭    法  官  饒金鳳
以上正本係照原本作成。
如對本裁定抗告須於裁定送達後10日內向本院提出抗告狀，並繳
納抗告費新臺幣1,000元。
中　　華　　民　　國　　111 　年　　1 　　月　　19　　日
                                書記官　賴麗莎